【裁判字號】    94,上訴,1482
【裁判日期】    950328
【裁判案由】    違反森林法
【裁判全文】
臺灣高等法院高雄分院刑事判決        94年度上訴字第1482號
上  訴  人  臺灣高雄地方法院檢察署檢察官
被      告  丙○○
            甲○○
共同選任辯護人  粘舜權律師
上列上訴人因被告等違反森林法案件，不服臺灣高雄地方法院94
年度訴字第1967號中華民國94年8 月18日第一審判決（起訴案號
：臺灣高雄地方法院檢察署93年度偵字第23426 號），提起上訴
，本院判決如下：
     主  文
上訴駁回。
     理  由
一、本案經本院審理結果，認第一審判決被告丙○○、甲○○無
    罪並無不當，應予維持，並引用第一審判決書記載之理由（
    如附件）。
二、檢察官上訴意旨雖謂：(一)依被告之年齡、智識、從事該行業
    之豐富經驗，對於從事有影響森林繁殖、水土流失之工程時
    ，須先提出水土保持計畫，獲相關主管單位許可始得開墾施
    工一節，實難諉為不知。(二)被告丙○○雖辯稱：伊係接獲上
    包商即證人黃新志之電話後，認為已獲得准許，才施工云云
    ，然是否確經許可，豈能未請求傳真或取得公文，而僅以電
    話通知即逕行施工，況本件屏東林管處係於被告等93年8 月
    12日為警查獲後之同年9 月15日始核准施工，被告於施工前
    為何不向屏東林管處進行確認？顯見被告係因距契約完工日
    期已十分緊迫，才未經許可擅自施工。(三)依被告甲○○從事
    該行業之經驗，應會對相關核准事宜多加注意並提醒被告丙
    ○○，自難認被告甲○○確不知情等語。本件被告二人確有
    未經許可，僱工在高雄縣桃源鄉旗山事業區第71國有林班地
    內毀損林木之事實，業據原審認定綦詳，又森林法第51條第
    1 項之規定，係刑法第320 條第2 項竊佔罪之特別規定，必
    行為人備為自己或第三人不法利益之意圖，及明知係在他人
    之森林內，仍在其內擅自墾殖或占用之主觀犯意，始足當之
    。是本件應釐清者為被告二人主觀上是否有為自己或第三人
    不法利益之意圖？查：(一)被告二人係因怡門實業股份有限公
    司（下稱怡門公司）再承攬「曾文水庫越域引水工程計畫隧
    道工程」（下稱越域引水工程）先期地質探查孔鑽探工程（
    下稱鑽探工程），為運送、放置機械設備，始在前開林地內
    整地一節，業據被告丙○○供陳在卷（偵卷第7 頁），嗣被
    告等於完成探查工作後，即依林管機關之指示植苗復舊及支
    付補償金（詳見原審判決理由四、(三)），被告所為均係按工
    程契約施作，目的亦在完足越域引水工程先期作業，以利後
    續工程順遂進行，是被告二人行為之目的均在履行工程轉包
    契約，而非為掠取自己或第三人不法之利益堪以認定，尚難
    僅因其未經林管機關之事先許可，即認其等主觀上有何為自
    己或第三人不法利益之意圖。(二)上開鑽探工程之委任人經濟
    部水利署南區水資源局（下稱南水局）曾於93年5 月31日派
    員會同屏東林管處、同處六龜工作站人員共同座談研商，此
    有該次研討座談記錄在卷可按（見偵卷第16頁），而在該次
    協調會上，林管處要求南水局需向高雄縣政府提出水土保持
    計劃後才可以施工，此業據證人黃新志於原審證述綦詳（見
    簡字卷第90頁），是被告二人辯稱係因水土保持計畫之延宕
    致工程無法進行一節，堪以採信。被告等人主觀上須待水土
    保持計劃提出後才可施工認知，嗣於93年7 月28日接獲證人
    黃新志之電話通知，告以經濟部水利署有發函通知：本件非
    屬應先擬具水土保持計畫書送審之種類範圍等語，且經濟部
    水利署確有發函通知原承攬人中興工程顧問股份有限公司（
    見偵卷第37頁）。則被告等人因而誤認原延宕工程進行之原
    因已解除，而僱工進場工作，未直接向屏東林管處查證逕行
    施工，即使於程序上有疏失，但尚難認因此認定其主觀上有
    明知未經許可而逕予施工之故意。(三)檢察官上訴意旨雖另謂
    ：依被告從事該行業之豐富經驗，應知需獲主管單位之許可
    始得施工等語，然被告丙○○於本院陳稱：伊以前都是接受
    台電公司之委託，此類型之鑽探係第一次等語（見本院卷第
    82頁），而檢察官就被告2 人就本件工程亦有豐富經驗一節
    ，亦未舉證以實其說，自難因被告等人從事台電公司鑽探工
    作，即比附援引其二人對本件工程亦有豐富經驗，並據以推
    論被告等人應知情。綜上所述，檢察官提起上訴，為無理由
    ，應予駁回。
三、據上論斷，應依刑事訴訟法第368條，判決如主文。
本案經檢察官姜麗儒到庭執行職務。
中    華    民    國    95    年    3     月    28    日
                  刑事第八庭    審判長法  官  李炫德
                                      法  官  黃三友
                                      法  官  李淑惠
以上正本證明與原本無異。
如不服本判決應於收受本判決後10日內向本院提出上訴書狀，其
未敘述上訴理由者，並得於提起上訴後10日內向本院補提理由書
狀（均須按他造當事人之人數附繕本）「切勿逕送上級法院」。
中    華    民    國    95    年    3     月    28    日
                                      書記官  盧雅婷
附件：
臺灣高雄地方法院刑事判決              94年度訴字第1967號
公  訴  人  臺灣高雄地方法院檢察署檢察官
被      告  丙○○
            甲○○
共      同
選任辯護人  粘舜權律師
上列被告因違反森林法案件，經檢察官提起公訴（93年度偵字第
23426 號），本院判決如下：
    主  文
丙○○、甲○○均無罪。
    理  由
一、公訴意旨略以：被告丙○○與甲○○2 人基於共同犯意聯絡
    ，自民國93年7 月底某日起，在高雄縣桃源鄉旗山事業區第
    71國有林班地內，未經主管機關許可，以每日新台幣（下同
    ）5300元代價，擅自僱用不知情之挖土機（怪手）及其司機
    楊柳興、陳信吉、石英雄墾植林班地面積約0.84公頃，並毀
    損林木371株，得手後供己工地道路之用，嗣於 93 年 8
    月 12 日 12 時 30 分許，在上址為警據報查獲，因認被告
    2 人共同涉犯違反森林法第 51 條第 1 項擅自墾殖林木罪
    嫌等語。
二、按犯罪事實應依證據認定之，無證據不得認定犯罪事實，又
    不能證明被告犯罪者，應諭知無罪之判決，刑事訴訟法第
    154 條第2 項、第301 條第1 項前段，分別定有明文。又森
    林法第51條第1 項所規定之於他人森林內，擅自墾殖或占用
    者，乃刑法第320 條第2 項之特別規定，為故意犯，必行為
    人具備為自己或第三人不法利益之意圖，及明知係在他人之
    森林內，仍在其內擅自墾殖或占用之主觀犯意，始足當之，
    最高法院85年度台上字第3063號判決意旨參照。
三、本件公訴意旨認被告涉犯前揭罪嫌，無非以被告自認於未收
    到林務主管機關核准施工公文，即逕行進入林班地墾植舖路
    行為等語，另證人即查獲本件之行政院農業委員會林務局屏
    東林區管理處（下稱屏東林管處）六龜工作站桃園分站職員
    乙○○、證人黃新志證述未通知可以開挖便道之詞，並有森
    林被害告訴書、國有林事業區林產物被害山價查定書、位置
    圖各1 份暨照片3 幀為其主要論據。
四、訊據被告丙○○、甲○○2 人對在右揭時、地雇工在上開林
    班地內砍代林木、開挖便道之事實固坦承不諱，惟均矢口否
    認有違反森林法之犯行，被告丙○○辯稱：伊是怡門實業股
    份有限公司（下稱怡門公司）總經理，於93年4 月間向環島
    工程有限公司（下稱環島公司）轉承攬經濟部水利署南區水
    資源局（下稱南水局）「曾文水庫越域引水工程計畫隧道工
    程」（下稱越域引水工程）先期地質探查孔鑽探工程（下稱
    鑽探工程），經相關政府機關共同會勘現場、公文往返程序
    後，並要求處理水土保持問題，遲未能動工，經擬具水土保
    持計畫書後，迨於93年7 月28日接到環島公司負責人黃新志
    電話指示公文回覆已經備查，認為水土保持事宜已解決，可
    以進場施工，伊因鑽探工程因公函往返、水保事宜延宕許久
    ，即指示甲○○迅即施作，以免逾越契約約定工程履行期間
    ，詎於8 月12日為六龜工作站人員查獲，而遭警扣押機具、
    勒令停工後，伊即依示停工，待屏東林管處於93年9 月15日
    發函核准後始復工續作，又同年12月完工後並依規定植苗復
    舊造林，伊均是依業主指示辦理，無違反森林法之行為等語
    。被告甲○○則辯稱：伊是本件鑽探工程怡門公司工地主任
    ，均依被告丙○○指示施工作業，並未有違反森林法之行為
    等語。經查：
（一）被告丙○○係怡門公司總經理，綜理公司一切業務，又怡
      門公司於93年4 月間自環島公司轉承攬本件工程，而丙○
      ○於同年7 月28日接到環島公司黃新志電話通知，即指示
      工地主任僱工進入案發林班內開設便道，合計砍伐林木
      371 株及墾植面積約0.84公頃土地等事實，當事人於準備
      程序中未據爭執，並經證人環島公司負責人黃新志於本院
      訊問時結證中興工程顧問公司（下稱中興公司）、環島公
      司及怡門公司轉包工程關係明確（本院簡字卷第89頁，被
      告以外之人於審判外向法官所為陳述，依刑事訴訟法第
      159 條之1 第1 項，有證據能力），另有警卷所附森林被
      害告訴書、國有林事業區林產物被害山價查定書、位置圖
      各1 份暨照片3 幀為佐，以及巡查舉發本件之證人乙○○
      到庭結稱查獲經過無訛（本院94年8 月4 日審理筆錄，第
      3 頁以下），是被告怡門公司總經理丙○○確有因承包南
      水局越域引水工程先期之鑽探工程，而於93年7 月底指示
      該件工地主任甲○○僱工修築便道以利鑽探地質機械進場
      ，而砍伐林木，而於同年8 月12日遭查獲等事實，均堪以
      認定。
（二）又查，業主南水局為辦理越域引水工程，委託中興公司進
      行工程調查、設計規劃等工作，期間南水局先於93年4 月
      27日函請屏東林管處六龜工作站對鑽探工程免辦理租用程
      序，屏東林管處於同年5 月25日指示須先會同地方政府機
      關辦理水土保持事宜，又於同年5 月31日、6 月1 日由業
      主南水局、現場林地主管機關屏東林管處、同處六龜工作
      站人員會商及進行鑽探工程施作前之實地會勘，探查路線
      及障礙木，於同年6 月18日由中興公司向南水局提報「地
      質鑽探臨時便道」水土保持計畫書，迨於93年7 月28日經
      濟部水利署函南水局予以備查，並認本件非屬應先擬具計
      畫書送審之情形，同署亦將此情副知林務局、高雄縣政府
      等情，有相關公函、座談會議紀錄、上開水土保持計畫書
      在卷可稽（本院簡字卷第26頁以下，公務員職務上製作紀
      錄文書，且經正常收發文程序，無不可信之情，依刑事訴
      訟法第159 條之4 第1 款規定，自得做為證據），可見被
      告丙○○所言於93年7 月底因有公文通知始進場施築便道
      等語非虛。再者，前揭水利、林務機關就鑽探工程相關公
      文發文、轉知過程，及本件被告進場施工的緣由，並經證
      人黃新志於本院訊問時到庭結證：工程期間聯繫作業均係
      南水局發文給中興公司，中興公司再將公文傳真給伊任負
      責人的環島公司，伊再傳真給怡門公司，本件是屏東林管
      處要求南水局要做水土保持計畫，並須會高雄縣政府，才
      能施工，但93年7 月28 日 經濟部水利署發文表示水庫週
      邊工程免作水保，中興公司也是說核准文下來，伊就轉向
      丙○○說核准文下來了，沒有說可以施工，但伊有想應該
      是可以動工，因為當初是因為水保問題才不能施工，且因
      當時距契約約定完工日期緊迫、又逢颱風過境，趕工急切
      ，又伊對被告2 人雇工進場施工後亦知情等語明確（同卷
      第89頁以下），而核閱南水局上開歷次公函發文之行文者
      均為中興公司，未見業主直接對下游包商之環島公司或怡
      門公司直接指示，且此亦符合工程承攬轉包廠商間聯繫作
      業慣例，即可認為被告丙○○之怡門公司確係接受上包環
      島公司通知，始依工程進度施工，其處於下包商地位，自
      然對何時進場施工並無主導、決定地位，再環島公司黃新
      志既供述免水保之核准文確係伊所轉達，而當時係因林管
      處曾要求須完成水土保持而延宕動工時程，伊主觀上認知
      核准免水保後應該可以動工，伊即同此意思表示轉通知被
      告丙○○，丙○○亦同此認知，而誤認水保核准函即可進
      場修築便道，亦合於常理，而查越域引水工程業主南水局
      於本件事發後亦出面協調，於93年8 月19日函請移送單位
      即高雄縣警察局六龜分局桃源分駐所說明本件鑽探工程為
      越域引水工程分項工程之一，並傳真下包廠商擬發函解釋
      並促配合辦理障礙木賠償乙節，亦有南水局93年8 月19日
      水南設字00000000000 號函、傳真文件在卷可稽（簡字卷
      第59頁以下），均足認被告丙○○辯稱：本件承包鑽探工
      程後，因與相關機關間公文往返、會勘作業、水土保持計
      劃等問題致延宕施工期間，致遲未動工，至93年7 月28日
      接到黃新志電話後誤以為已核准動工而進場開設便道等語
      ，堪以採信，又甲○○僅係現場工地主任，依怡門公司內
      部指示執行業務，對上開公函往返均無所悉，亦非決定施
      工之人，更難認其對公訴所指違反森林法犯行有何認知及
      故意。是以，本件既係怡門公司轉承包政府機關經濟建設
      工程，亦經業主南水局向森林主管機關提出進場施工申請
      ，尚難僅因民間包商未稔各政府機關間各項權責劃分、作
      業應備流程，或疏於注意機關間公文往返真意及主管機關
      本身審核進度效率等因素，而急欲興工鳩工心切，而逕認
      其有違反森林法之故意。
（三）又本件經屏東林管處六龜工作站查獲後，經屏東林管處於
      93年9 月15日同意於上開林地亦補行同意依指定界限施工
      ，並免辦理租用手續，又鑽探工程完成後，施工者已在林
      道二旁栽植種苗，完成墾殖後復舊造林工作，有屏東林管
      處93年9 月15日屏政字第0936109180號函、南水局94年1
      月27日、94年3 月31日函在卷可稽（本院簡字卷第65頁以
      下），並經本院函詢屏東林管處查核無訛，並已賠償障礙
      木部分價金，有同處94年4 月11日屏六業字第0946411434
      號覆函為佐（本院簡字卷第65頁以下），酌以所轄林務主
      管機關屏東林管處既於本件案發後，在未更易申請開築便
      道路徑範圍等相同客觀條件，亦於93年9 月15日函准同意
      南水局依原會勘指界範圍開闢林道，以俾南水局進行本件
      鑽探工程，可見林務機關亦已審酌保育森林資源、水資源
      開發經濟需求等公益考量而為行政裁量，即難認本件又何
      法益侵害存在，更足認被告2 人墾伐林木的主觀意思確係
      在開築便道，以利機具進入完成鑽探工程，又於完工後即
      依林管機關指示植苗復舊及支付補償金，均係按工程契約
      及工期施作，目的亦在完足越域引水工程先期作業，以利
      後續工程順遂進行，渠本件動機均在履行工程轉包契約，
      而非基於為自己或第三人圖取不法之利益，是以，自不能
      僅因被告有僱工開墾林地築設工程便道之事實，而遽指被
      告2 人無故在林地內擅自墾殖，應認渠並無違反森林法擅
      自墾植林地之犯行。
五、綜上所陳，被告2 人主觀上均乏違法森林法之故意，亦非意
    在圖取自己或第三人不法利益，與起訴條文之構成要件有所
    未符，揆諸前揭法條、最高法院判決要旨，實難遽課被告以
    違反森林法第51條於他人森林內擅自墾植之犯行。此外，復
    查無其他積極證據足資證明被告涉犯公訴人所指之犯行，自
    均應為無罪之諭知。
據上論斷，應依刑事訴訟法第301 條第1 項前段，判決如主文。
中    華    民    國   94     年    8     月    18    日
                      刑事第14庭審判長法官  陳銘珠
                                      法官  紀凱峰
                                      法官  林瑋桓
以上正本證明與原本無異。
如不服本判決，應於判決送達後10日內，向本院提出上訴狀。
中    華    民    國   94     年    8     月    18    日
                                      書記官  謝群育


司法院資訊處製作；財團法人民間司法改革基金會備份。
